【裁判字號】    98,訴,414
【裁判日期】    990810
【裁判案由】    拆屋還地
【裁判全文】
臺灣雲林地方法院民事判決               98年度訴字第414號
原      告  庚○○
            己○○
上二人共同
訴訟代理人  莊安田律師
被      告  丙○○
                      號
訴訟代理人  甲○○○
被      告  丁○○
兼上一人
訴訟代理人  乙○○
被      告  戊○○
上列當事人間請求拆屋還地事件，本院於民國99年7 月27日言詞
辯論終結，判決如下：
    主  文
被告乙○○應將坐落雲林縣口湖鄉○○段一一一二之六八地號土
地上如附圖所示編號Ａ部分面積九三平方公尺之磚造鐵皮頂平房
、編號Ｆ部分面積四平方公尺之抽水機房拆除後，將該部分基地
連同附圖所示編號Ｂ部分面積二一○五平方公尺土地交還原告。
被告丙○○應將坐落雲林縣口湖鄉○○段一一一二之六八地號土
地上如附圖所示編號Ｃ部分面積二一三九平方公尺土地交還原告
。
被告丁○○應將坐落雲林縣口湖鄉○○段一一一二之六八地號土
地上如附圖所示編號Ｈ部分面積三平方公尺之抽水機房、編號Ｉ
部分面積四一平方公尺之磚造魚苗放養池、編號Ｊ部分面積一○
七平方公尺磚造平房拆除後，將該部分基地連同附圖所示編號Ｅ
部分面積一二一五平方公尺土地、編號Ｇ部分一八六四平方公尺
土地交還原告。
被告丙○○、丁○○應將坐落雲林縣口湖鄉○○段一一一二之六
八地號土地上如附圖所示編號Ｄ部分面積一○九八平方公尺土地
交還原告。
被告戊○○應將坐落雲林縣口湖鄉○○段一一一二之八一地號土
地上如附圖所示編號Ｌ部分面積三六平方公尺之木寮、編號Ｍ部
分面積九平方公尺之貨櫃、編號Ｐ部分面積七平方公尺之樓房拆
除後，將該部分基地連同附圖所示編號Ｋ部分面積一四六八平方
公尺土地、編號Ｎ部分面積一二三四平方公尺土地交還原告。
訴訟費用由被告乙○○負擔五分之一，被告丙○○負擔四分之一
，被告丁○○負擔十分之三，被告戊○○負擔四分之一。
本判決第一項於原告以新臺幣玖拾伍萬元為被告乙○○供擔保後
，得假執行。
本判決第二項於原告以新臺幣玖拾貳萬元為被告丙○○供擔保後
，得假執行。
本判決第三項於原告以新臺幣壹佰參拾玖萬元為被告丁○○供擔
保後，得假執行。
本判決第四項於原告以新臺幣肆拾捌萬元為被告丙○○、丁○○
供擔保後，得假執行。
本判決第五項於原告以新臺幣壹佰貳拾貳萬元為被告戊○○供擔
保後，得假執行。
    事實及理由
壹、程序方面：
一、按訴狀送達後，原告不得將原訴變更或追加，但擴張或減縮
    應受判決事項之聲明者，不在此限，民事訴訟法第255 條第
    1 項第3 款定有明文。原告起訴時請求「被告丙○○、乙○○、丁○○應將原告所有坐落雲林縣口湖鄉○○段1112-68
    地號，田，面積8941平方公尺土地上之地上建物全部拆除，
    水井除去，養漁池之池水抽乾，將全部土地返還原告。被告
    戊○○應將原告所有坐落雲林縣口湖鄉○○段1112-81 地號
    ，地目田，面積2822平方公尺之地上物水井拆除，將養漁池
    內之池水抽乾，將土地交還原告。」嗣於民國99年1 月29日
    以書狀變更訴之聲明，請求(1)被告乙○○應將坐落雲林縣口
    湖鄉○○段1112-68 地號土地上如附圖所示編號Ａ部分面積
    93 平 方公尺之磚造鐵皮頂平房、編號Ｆ部分面積4 平方公
    尺之抽水機房拆除後，將該部分基地連同附圖所示編號Ｂ部
    分面積2105平方公尺之魚池交還原告。(2)被告丙○○應將坐
    落雲林縣口湖鄉○○段1112-68 地號土地及如附圖所示編號
    Ｃ部分面積2139平方公尺之魚池交還原告。(3)被告丁○○應
    將坐落雲林縣口湖鄉○○段1112-68 地號土地及如附圖所示
    編號Ｈ部分面積3 平方公尺之抽水機房、編號Ｉ部分面積41
    平方公尺之磚造魚苗放養池、編號Ｊ部分面積107 平方公尺
    磚造平房拆除後，將該部分基地連同附圖所示編號Ｅ部分面
    積1215平方公尺之魚池、編號Ｇ部分1864平方公尺土地之魚
    池交還原告。(4)被告丙○○、丁○○應將坐落雲林縣口湖鄉
    ○○段1112-68 地號土地及如附圖所示編號Ｄ部分面積1098
    平方公尺土地交還原告。(5)被告戊○○應將坐落雲林縣口湖
    鄉○○段1112-81 地號土地上如附圖所示編號Ｌ部分面積36
    平方公尺之木寮、編號Ｍ部分面積9 平方公尺之貨櫃、編號
    Ｐ部分面積7 平方公尺之樓房拆除後，將該部分基地連同附
    圖所示編號Ｋ部分面積1468平方公尺之魚池、編號Ｎ部分面
    積1234平方公尺土地之魚池交還原告。嗣後再於99年7 月13
    日當庭變更其訴之聲明，請求(1)被告乙○○應將坐落雲林縣
    口湖鄉○○段1112-68 地號土地上如附圖所示編號Ａ部分面
    積93平方公尺之磚造鐵皮頂平房、編號Ｆ部分面積4 平方公
    尺之抽水機房拆除後，將該部分基地連同附圖所示編號Ｂ部
    分面積2105平方公尺之魚池交還原告。(2)被告丙○○應將坐
    落雲林縣口湖鄉○○段1112-68 地號土地即如附圖所示編號
    Ｃ部分面積2139平方公尺之魚池交還原告。(3)被告丁○○應
    將坐落雲林縣口湖鄉○○段1112-68 地號土地即如附圖所示
    編號Ｈ部分面積3 平方公尺之抽水機房、編號Ｉ部分面積41
    平方公尺之磚造魚苗放養池、編號Ｊ部分面積107 平方公尺
    磚造平房拆除後，將該部分基地連同附圖所示編號Ｅ部分面
    積1215平方公尺之魚池、編號Ｇ部分1864平方公尺土地之魚
    池交還原告。(4)被告丙○○、丁○○應將坐落雲林縣口湖鄉
    ○○段1112-68 地號土地即如附圖所示編號Ｄ部分面積1098
    平方公尺土地交還原告。(5)被告戊○○應將坐落雲林縣口湖
    鄉○○段1112-81 地號土地上如附圖所示編號Ｌ部分面積36
    平方公尺之木寮、編號Ｍ部分面積9 平方公尺之貨櫃、編號
    Ｐ部分面積7 平方公尺之樓房拆除後，將該部分基地連同附
    圖所示編號Ｋ部分面積1468平方公尺之魚池、編號Ｎ部分面
    積1234平方公尺土地之魚池交還原告，為聲明之減縮，核與
    民事訴訟法第255 條第1 項第3 款規定相符，揆諸前揭說明
    ，應屬合法，合先敘明。
二、被告丙○○經合法通知，未於言詞辯論期日到場，核無民事
    訴訟法第386 條各款所列情形，爰依原告聲請，由其一造辯
    論而為判決。
貳、實體方面：
一、原告主張：坐落雲林縣口湖鄉○○段1112-68 地號土地（下
    稱1112-68 地號土地）及同段1112-81 地號土地（下稱1112
    -81 地號土地）等二筆土地為原告二人所共有，每人應有部
    分各二分之一，被告等人未經原告同意，在上開二筆土地上
    建築房屋居住使用，並挖掘土地蓄水養魚，被告等人並無合
    法占用上開二筆土地之法律上權利，自屬無權占有使用上開
    二筆土地，為此，爰依民法第767 條規定，提起本件訴訟，
    請求被告等人拆除上開二筆土地上之地上物，並將上開二筆
    土地返還予原告等語。
    並聲明：如主文所示。
二、被告乙○○、丙○○、丁○○等人則以：1112-68 地號土地
    是其等之先人王品所留下之遺產，由其等共有飼養魚塭使用
    ，自45年使用至今，上開土地係王品向他人購買，雖未辦理
    過戶，但土地確實一直由其等使用，且地價稅及水利稅亦均
    由其等繳納等語，資為抗辯。
    被告戊○○則以：1112-81 地號土地係其父親吳忠於64年向
    他人購買，自64年使用至今，現土地由伊作魚塭使用等語，
    資為抗辯。
    並均聲明：請求駁回原告之訴，訴訟費用由原告負擔。
三、兩造不爭執之事實：
  (一)1112-68 地號土地及1112-81 地號土地等二筆土地為原告庚○○、己○○二人所共有，每人應有部分各二分之一。
  (二)系爭二筆土地原為訴外人林瑞西所有，於84年間由林維熊繼
    承取得所有權，嗣於92年間由原告庚○○、己○○二人繼承
    取得所有權。
  (三)1112-68 地號土地上如附圖所示編號Ａ部分面積93平方公尺
    之磚造鐵皮頂平房、編號Ｆ部分面積4 平方公尺之抽水機房
    為被告乙○○所有；編號Ｈ部分面積3 平方公尺之抽水機房
    、編號Ｉ部分面積41平方公尺之磚造魚苗放養池、編號Ｊ部
    分面積107 平方公尺磚造平房為被告丁○○所有。另附圖所
    示編號Ｂ部分面積2105平方公尺之魚池為被告乙○○占有使
    用；附圖所示編號Ｃ部分面積2139平方公尺之魚池為被告丙○○占有使用；編號Ｅ部分面積1215平方公尺之魚池、編號
    Ｇ部分1864平方公尺之魚池為被告丁○○占有使用；編號Ｄ
    部分面積1098平方公尺土地為被告丙○○、丁○○二人占有
    使用。
  (四)1112-81 地號土地上如附圖所示編號Ｌ部分面積36平方公尺
    之木寮、編號Ｍ部分面積9 平方公尺之貨櫃、編號Ｐ部分面
    積7 平方公尺之樓房為被告戊○○所有。另附圖所示編號Ｋ
    部分面積1468平方公尺之魚池、編號Ｎ部分面積1234平方公
    尺土地之魚池為被告戊○○占有使用。
四、得心證之理由：
    本件之爭點在於原告依民法第767 條規定，請求被告等人拆
    屋還地，有無理由？
  (一)原告主張1112-68 地號土地上如附圖所示編號Ａ部分面積93
    平方公尺之磚造鐵皮頂平房、編號Ｆ部分面積4 平方公尺之
    抽水機房為被告乙○○所有；編號Ｈ部分面積3 平方公尺之
    抽水機房、編號Ｉ部分面積41平方公尺之磚造魚苗放養池、
    編號Ｊ部分面積107 平方公尺磚造平房為被告丁○○所有。
    另附圖所示編號Ｂ部分面積2105平方公尺之魚池為被告乙○○占有使用；附圖所示編號Ｃ部分面積2139平方公尺之魚池
    為被告丙○○占有使用；編號Ｅ部分面積1215平方公尺之魚
    池、編號Ｇ部分1864平方公尺之魚池為被告丁○○占有使用
    ；編號Ｄ部分面積1098平方公尺土地為被告丙○○、丁○○
    二人占有使用；另1112-81 地號土地上如附圖所示編號Ｌ部
    分面積36平方公尺之木寮、編號Ｍ部分面積9 平方公尺之貨
    櫃、編號Ｐ部分面積7 平方公尺之樓房為被告戊○○所有；
    另附圖所示編號Ｋ部分面積1468平方公尺之魚池、編號Ｎ部
    分面積1234平方公尺土地之魚池為被告戊○○占有使用之事
    實，業據原告提出土地登記謄本為證，並為被告等人所不爭
    執，復經本院勘驗現場及囑託雲林縣北港地政事務所測量屬
    實，有勘驗筆錄及雲林縣北港地政事務所繪製之土地複丈成
    果圖1 份附卷可憑，堪信為真實。
  (二)至被告乙○○、丙○○、丁○○等人雖辯稱：1112-68 地號
    土地乃其等先人王品向他人購買之土地，其等為有權使用等
    語，另被告戊○○則辯稱：1112-81 地號土地為其父親向他
    人購買之土地，其為有權占有等語，惟查：
  1.查1112-68 地號土地及1112-81 地號土地兩筆土地現登記為
    原告二人共有，有土地登記謄本2 份在卷可按，是原告二人
    為上開二筆土地之所有權人，應堪認定。
  2.至被告乙○○、丙○○、丁○○雖提出臺灣省嘉南農田水利
    會征收單、雲林縣稅捐稽徵處田賦代金繳納通知單、臺灣省
    雲林農田水利會徵收單等，主張其等先人王品確實有向訴外
    人林瑞西購買1112-68 地號土地等語，惟為原告所否認，經
    查：
  (1)依被告乙○○、丙○○、丁○○所提出之田賦代金繳納通知
    單及徵收單觀之，其上所列之繳納義務人為林瑞西，管理或
    代繳義務人為王品，是王品究係基於何種法律關係代繳上開
    田賦，即有疑問。而經本院依職權函雲林縣稅務局北港分局
    詢問1112-68 地號土地之田賦代金，王品係基於何種法律關
    係代繳？該局函覆以：「本案因已逾本局暨分局檔案保存年
    限區分表規定，納稅資料證明保存年限為十年，故查無相關
    資料」等語，此有雲林縣稅務局北港分局99年3 月9 日雲稅
    北字第0991102611號函在卷可按。是尚無從僅依被告乙○○
    等人所提出征收單、田賦代金繳納通知單等，進而認定訴外
    人王品究係基於何種法律關係代繳1112-68 地號土地之田賦
    代金。
  (2)又證人李百到庭雖證述：「問：系爭坐落雲林縣口湖鄉○○段1112-68 地號土地的使用情形？）民國五十幾年的時候
    ，我在鄉公所時辦理田地徵收地租的相關業務，那個時候田
    賦徵收的單據寄到嘉義朴子沒有人收，後來王品拿賣渡證到
    公所來說這筆土地他有買，我看賣渡證以後，賣渡證讓王品
    拿回去，就在公所登錄，以後田賦徵收的單據就寄給王品。
    」「（問：賣渡證上面寫什麼？）忘記了。」「（問：賣渡
    證上所寫的買賣的地號？）不記得，我只記得將賣渡證上所
    載地號土地的征收單寄給王品，所以之後的單據都寄給王品
    。」等語（見本院98年12月29日言詞辯論筆錄），惟證人李
    百既就王品所提出賣渡證所載內容已不復記憶，則該賣渡
    證所載契約當事人究為何人？賣渡證所載內容究係買賣，抑
    或他項法律關係，自無從遽而認定。
  (3)況土地稅法第3 條第1 項規定：「地價稅或田賦之納稅義務
    人如左：一、土地所有權人。二、設有典權土地，為典權人
    。三、承領土地，為承領人。四、承墾土地，為耕作權人。
    」第4 條第1 項則規定：「土地有左列情形之一者，主管稽
    徵機關得指定土地使用人負責代繳其使用部分之地價稅或田
    賦：一、納稅義務人行蹤不明者。二、權屬不明者。三、無
    人管理者。四、土地所有權人申請由占有人代繳者。」則依
    上開規定，主管機關本得指定土地使用人負責代繳其使用部
    分之地價稅或田賦。是地價稅或田賦之納稅義務人，非必然
    為土地所有權人，而代繳地價稅或田賦之人，亦非必然為有
    權占有使用土地之人。
  (4)準此，自難僅憑被告乙○○、丙○○、丁○○所提出之田賦
    代金繳納通知單等，遽認被告乙○○、丙○○、丁○○之先
    人王品係基於買賣之法律關係，有權占有使用1112-68 地號
    土地。此外，被告乙○○、丙○○、丁○○並未能提出其他
    足資證明被告乙○○、丙○○、丁○○等人係有權占有使用
    1112-68 地號土地之證據，則被告乙○○、丙○○、丁○○
    上開辯解，自難遽予採憑。
  3.另被告戊○○雖提出買賣契約書1 紙，主張其父親吳忠確實
    有購買1112-81 地號土地等語，惟為原告所否認，經查，觀
    之被告戊○○所提出之買賣契約書，其上記載：「中華民國
    64 年12 月22日立，土地標示：口湖鄉○○段1112之81、田
    、0. 2822 公頃、全部。右列土地係楊條向李風波承購之土
    地（李風波係向林瑞西承購）現尚未辦理產權移轉，今楊條
    因家庭經濟處理上自願將該土地出賣與吳忠掌管，其條件如
    左：一、本宗土地價值為新臺幣貳萬元，吳忠願意承受。二
    、六十四年下期以前水租、田賦等公課由出賣人負責清繳，
    六十五年上期起由承買人負擔。三、將來辦理產權移轉登記
    一切事宜均由承買人自己處理，出賣人不負任何責任。四、
    出賣人自契約成立日起對本宗土地不得主張任何權利，其土
    地應交由承買人掌管。五、本宗土地價款於契約成立時承買
    人應如數付清。六、本宗土地如在民國六十七年十二月以前
    被第三者討回者，出賣人應退還土地價款新臺幣壹萬元各無
    異議。以上所列條件係雙方同意契約，此後應互相遵守，各
    不得違背，為後日之據特立本契約書壹式貳份，雙方各執壹
    份為憑。出賣人：楊條。承買人：吳忠。」等語，此有買賣
    契約書1 份在卷可按。惟由上開買賣契約書之文義觀之，上
    開買賣契約之出賣人為楊條，並非原告，亦非原告之前手，
    則基於債之相對性原則，被告自不得持其前手即其父親吳忠
    與楊條間之買賣契約，對抗非買賣契約當事人之原告。是被
    告戊○○辯稱：其係基於買賣契約占有使用1112-81 地號土
    地，為有權占有云云，自無足取。
  (三)按所有人對於無權占有或侵奪其物所有權者，得請求返還之
    ，對於妨害其所有權者，得請求除去之，有妨害其所有權之
    虞者，得請求防止之，民法第767 條定有明文。次按，以無
    權占有為原因，請求返還所有物之訴，被告對原告就其物所
    有權存在之事實無爭執，而僅以非無權占有為抗辯者，原告
    對於被告無權占有之事實，無舉證責任，被告應就其取得占
    有，係有正當權源之事實證明之，如不能證明，則應認原告
    之請求為有理由（最高法院72年台上字第1552號判決意旨參
    照）。又請求拆除房屋，應以對房屋有所有權或事實上處分
    權者為被告，請求返還所有物，則應以現在占有該物之人為
    被告。查1112-68 地號土地及1112-81 地號土地等二筆土地
    為原告二人共有，被告等人既未能舉證證明其有何占有使用
    1112-68 地號土地及1112-81 地號土地之法律權源，顯為無
    權占用1112-68 地號土地及1112-81 地號土地，則原告自得
    請求被告等人拆除無權占有1112-68 地號土地及1112-81 地
    號土地上之地上物後，將土地交還原告。
  (四)綜上所述，原告依據民法第767 條規定，請求被告乙○○將
    1112-68 地號土地上如附圖所示編號Ａ部分面積93平方公尺
    之磚造鐵皮頂平房、編號Ｆ部分面積4 平方公尺之抽水機房
    拆除後，將該部分基地連同附圖所示編號Ｂ部分面積2105平
    方公尺之魚池交還原告；及請求被告丙○○將1112-68 地號
    土地上如附圖所示編號Ｃ部分面積2139平方公尺之魚池交還
    原告，及請求被告丁○○將1112-68 地號土地上如附圖所示
    編號Ｈ部分面積3 平方公尺之抽水機房、編號Ｉ部分面積41
    平方公尺之磚造魚苗放養池、編號Ｊ部分面積107 平方公尺
    磚造平房拆除後，將該部分基地連同附圖所示編號Ｅ部分面
    積1215平方公尺之魚池、編號Ｇ部分1864平方公尺土地之魚
    池交還原告，及請求被告丙○○、丁○○將1112-68 地號土
    地上如附圖所示編號Ｄ部分面積1098平方公尺土地交還原告
    ，及請求被告戊○○將1112-81 地號土地上如附圖所示編號
    Ｌ部分面積36平方公尺之木寮、編號Ｍ部分面積9 平方公尺
    之貨櫃、編號Ｐ部分面積7 平方公尺之樓房拆除後，將該部
    分基地連同附圖所示編號Ｋ部分面積1468平方公尺之魚池、
    編號Ｎ部分面積1234平方公尺土地之魚池交還原告，為有理
    由，應予准許。
  (五)又原告陳明願供擔保請准宣告假執行，經核於法並無不合，
    爰酌定相當擔保金額併宣告之。
  (六)本件事證已臻明確，兩造其餘攻擊防禦方法及舉證，均對判
    決之結果不生影響，爰不一一論列，併此敘明。
五、訴訟費用負擔之依據：民事訴訟法第85條第1 項但書。
中    華    民    國    99    年    8     月    10    日
                  民事第二庭    法  官  冷明珍
以上正本係照原本作成
如對本判決上訴，須於判決送達後20日內向本院提出上訴狀。如
委任律師提起上訴者，應一併繳納上訴審裁判費。
中    華    民    國    99    年    8     月    10    日
                                書記官  李清龍

司法院資訊處製作；財團法人民間司法改革基金會備份。
